【裁判字號】    97,上易,2802
【裁判日期】    971231
【裁判案由】    詐欺
【裁判全文】
臺灣高等法院刑事判決                97年度上易字第2802號
上  訴  人  臺灣臺北地方法院檢察署檢察官
被      告  甲○○
上列上訴人因被告詐欺案件，不服台灣台北地方法院97年度易字
第1627號，中華民國97年10月9 日第一審判決（起訴案號：台灣
台北地方法院偵緝字第576號），提起上訴，本院判決如下：
    主  文
上訴駁回。
    理  由
一、公訴意旨略以：被告甲○○為臺北市○○路○段37巷1之7號
    瀚鋐電子股份有限公司（下稱瀚鋐公司）負責人，於民國95
    年9 月間，瀚鋐公司資金調度陷入困難，甲○○即透過洪子
    敏（由臺灣臺中地方法院檢察署另案偵辦）認識告訴人何藹
    蘭。被告、洪子敏2 人明知瀚鋐公司未向臺北富邦商業銀行
    申請融資貸款，與華南商業銀行復有美金300,000 元額度之
    信用狀押匯融資，已支用約美金270,000 元。竟共同意圖為
    自己不法之所有，於同年月27日先推由洪子敏邀集告訴人至
    瀚鋐公司前揭營業處所，再一同向告訴人佯稱：和財政部的
    人很熟、瀚鋐公司已向臺北富邦商業銀行申請新臺幣（下同
    ）20,000,000元融資（誤載為2,000,000 元），下星期就會
    核准云云，並隱匿前揭瀚鋐公司約美金270,000 元之信用狀
    押匯債務，使告訴人誤以為被告確有還款能力而陷於錯誤，
    同意借款1,500,000 元予甲○○，並於翌日（28日）將款項
    匯款至瀚鋐公司在華南商業銀行申請之金融帳戶，嗣數日後
    被告逃匿無蹤，告訴人始知受騙，因認被告涉犯刑法第 339
    條第1項詐欺取財罪嫌云云。
二、按犯罪事實應依證據認定之，無證據不得認定其犯罪事實；
    不能證明被告犯罪者，應諭知無罪之判決，刑事訴訟法第15
    4條第2項、第301條第1項分別定有明文。而告訴人之告訴，
    係以使被告受刑事訴追為目的，是其陳述是否與事實相符，
    仍應調查其他證據以資審認；且認定不利於被告之事實，須
    依積極證據，苟積極證據不足為不利於被告之認定時，即應
    為有利於被告之認定，更不必有何有利之證據（最高法院52
    年台上字第1300號及30年上字第816 號分別著有判例可資參
    照）。復按刑法第339 條詐欺罪之成立，係以行為人意圖為
    自己或第三人不法之所有，以詐術使人將本人或第三人之物
    交付或取得利益為要件，而所謂以詐術使人交付，必須被詐
    欺人因其詐術而陷於錯誤，若其所用之方法，不能認為詐術
    ，亦不致使人陷於錯誤，即不構成該罪（最高法院46年台上
    字第260 號亦著有判例可資參照）。至於民事債務當事人間
    ，有未依債之本旨履行給付者，在一般社會經驗上原因非一
    ，或因不可歸責之事由而不能給付，或因合法主張抗辯而拒
    絕給付，或因財產、信用狀況緊縮而無力給付，甚至債之關
    係成立後，始行惡意遲延給付，皆有可能，非必出於自始無
    意給付之財產犯罪一端；是若無足以證明其在債之關係發生
    時，自始即具有不法所有意圖之積極證據，亦僅能令負民事
    債務不履行之責任，要難以單純債務不履行之狀態，即推定
    被告自始即有不法所有意圖之詐欺犯意。
三、公訴人認被告涉有上開詐欺取財犯嫌，係以：告訴人何藹蘭
    之證詞，並有華南商業銀行松山分行97年4 月10日華松放字
    第097126號函、臺北富邦商業銀行股份有限公司（下稱臺北
    富邦銀行）97年4 月22日北富銀企管字第0970001409號函等
    為其主要論據。
四、被告堅決否認有何詐欺之犯行，於原審辯稱：當初伊向告訴
    人借款1,500,000 元時，告訴人是認為瀚鋐公司所有位於臺
    北市○○路○段37巷1之7號建物可設定第2順位最高限額抵押
    權，才會同意借款。至於富邦商業銀行貸款20,000,000元的
    事情，是洪子敏告訴伊該銀行已經在審核貸款，伊才會如此
    告訴告訴人，伊確實沒有詐欺告訴人；於本院辯稱：借款是
    事實，當初借款時有要求我以公司的土地擔保，公司的所有
    權狀都有記載一胎貸款的情形，告訴人都知道了，所以告訴
    人也同意借我錢，借的這筆錢我也沒有入我私人的口袋，是
    要還華南銀行的貸款，我跟華南銀行借了600 多萬元，所以
    我才提供公司的土地給告訴人設定二胎等語。經查：
  (一)被告確實有於95年9月間向告訴人表示欲借用1,500,000元款
    項，告訴人並於95年9 月30日將上開款項以匯款之方式，匯
    入被告所經營之瀚鋐公司在華南商業銀行帳戶內等情，為被
    告所不否認，核與告訴人於原審審理中證述情節相符合（見
    原審97年9月25日審判筆錄第2頁至第4頁、第6頁）。又被告
    經營之瀚鋐公司所有位於臺北市○○路○段37巷1之7 號建物
    及土地已設定第一順位最高限額抵押權15,000,000元予華南
    商業銀行，嗣華南商業銀行再將該抵押權讓與臺灣金聯資產
    管理股份有限公司，被告另於95年9 月29日依約定提供上開
    建物及土地設定第2順位最高限額抵押權2,000,000元予告訴
    人乙情，亦經被告供陳明確，且經告訴人證述綦詳在卷（見
    原審97年9月25日審判筆錄第7頁），並有卷附土地、建物登
    記謄本資料1份可憑，是此部分事實，首堪認定。
  (二)依告訴人於原審審理中證稱：被告說房子是買14,000,000元
    ，目前只貸款11,000,000元，該房屋還有殘值，且被告還交
    付相關貸款資料給伊觀看，被告說要設定二胎給伊。而當時
    該房子確實有那個價值。被告後來也有將房屋及座落土地設
    定抵押權給伊等語（見原審97年9月25日審判筆錄第4頁、第
    7 頁）。徵諸告訴人於本案借款時，係在國泰世華銀行擔任
    襄理職務之情，此為告訴人所不否認（見原審97年9 月25日
    審判筆錄第5 頁），以告訴人具有之社會閱歷、經驗及判斷
    力，自當小心謹慎評估被告提供之抵押物價值，是否得以保
    全借款債權為是，依此，堪認被告所提供之上開抵押物即建
    物、土地當時之價值，確實足以擔保告訴人對被告之借款1,
    500,000 元債權甚明。又依告訴人於原審審理中再證稱：借
    款當時被告有拿房子所有權狀、公司所有營運資產負債表、
    損益表、401 報表給伊看，且被告說公司是被告獨資。另伊
    有向銀行照會過，被告所開出票據往來都正常，並沒有任何
    跳補紀錄等情（見原審97年9 月25日審判筆錄第4頁、第5頁
    ），及告訴人所提出被告交付之營利事業登記證、資產負債
    表、銷售額與稅額申報書等資料1 份，顯見告訴人係評估過
    履行風險，且認被告提供之上開抵押物，於斯時價值已足擔
    保該1,500,000 元債權後，始為同意借貸被告款項之決定，
    自難認被告有何施用詐術之行為。
  (三)公訴人雖指稱被告於本案借款時曾向告訴人陳稱有向臺北富
    商業銀行申請20,000,000元融資，下星期就會核准，並隱匿
    瀚鋐公司尚有美金270,000 元之信用狀押匯債務乙節。查被
    告所經營之瀚鋐公司固未曾向臺北富邦商業銀行申辦融資乙
    事，此有臺北富邦商業銀行股份有限公司97年4 月22日北富
    銀企管字第0970001409號函1 份在卷可佐，被告對此亦不否
    認有向告訴人表示曾於臺北富邦商業銀行辦理貸款之情，惟
    徵諸向銀行申辦貸款是否經核准撥款，本即存在有不確定性
    ，以斯時擔任銀行襄理之告訴人而言，自當明瞭難以期待以
    該貸款作為償還己身債務之用，否則告訴人又豈需設定本案
    最高限額抵押權之必要；另公訴人指稱被告隱匿瀚鋐公司尚
    有美金270,000 元之信用狀押匯債務部分，則為被告所否認
    ，並供稱借款時交付告訴人之資產負債表上已載明公司負債
    情形等語（見原審97年9月25日審判筆錄第7頁），且經檢視
    卷附被告所提出之瀚鋐公司95年6 月30日資產負債表確實記
    載對銀行借款高達17,434,574元，是被告是否另有隱匿瀚鋐
    公司尚有美金270,000 元債務之情，亦非無疑。何況，本件
    告訴人貸款予被告之際，既已設定第二順位最高限額抵押權
    予告訴人，而該抵押物當時之價值經告訴人評估結果，確實
    足以擔保出借之債權，並評估過被告履行債務風險，已如前
    述，是公訴人以瀚鋐公司當時對外申辦貸款、債務情形為由
    而認被告於本案借貸時，有詐欺之情事，實嫌速斷。
  (四)至告訴人雖另證稱：還款時間到後，伊到被告公司，發現被
    告公司已經搬走，伊打電話給洪子敏與被告，他們都不接電
    話。後來伊打電話去華南商業銀行詢問，華南商業銀行說被
    告不只房貸借11,000,000，還有以公司名義借款 6,000,000
    元，連同利息、本金已經欠了17,000,000餘元，伊才知道被
    騙了等語。然所謂最高限額抵押權者，乃為預定抵押物應擔
    保債權之最高限額所設定之抵押權。如所預定擔保之債權非
    僅限於本金，而登記為本金最高限額新臺幣若干元，其約定
    利息、遲延利息及約定擔保範圍內之違約金，固為抵押權效
    力之所及，但仍受最高限額之限制，故其約定利息、遲延利
    息及違約金連同本金合併計算，如超過該限額者，其超過部
    分即無優先受償之權，此亦應為時任國泰世華銀行襄理之告
    訴人所瞭解。是瀚鋐公司縱已積欠華南商業銀行債務高達17
    ,000,000 餘元，就超出第一順位最高限額抵押權15,000,00
    0 元部分，並無優先清償之效力，對告訴人之第二順位抵押
    權實無影響，是告訴人此部分證稱，亦不足作為被告有公訴
    人所稱詐欺犯行之不利之認定。
  (五)綜上所述，依現存卷內證據，並不足為被告有罪之認定，此
    外，復查無其他積極證據足資證明被告有如公訴人所指之詐
    欺犯行，揆諸前揭法條及判例意旨說明，被告之詐欺犯行洵
    難認定，自不能證明被告犯罪，依法應為無罪判決之諭知。
五、原審以不能證明被告犯罪而為無罪之諭知，經核並無不合。
    上訴意旨以：(1)被告未告知對於華南銀行之貸款非僅限於系
    爭房屋之貸款，尚有以信用狀押匯之債務，計美金27萬元，
    則計列信用狀部分之債務後，系爭房屋並無法擔保告訴人之
    債權，原審未查明系爭最高限額抵押權所擔保之債權，是否
    包括信用貸款部分；(2)告訴人收受被告所簽發瀚鋐公司之支
    票時雖曾照會過，確認當時票信狀況正常，然矧之卷附之瀚
    鋐公司之票據紀錄，瀚鋐公司於95年10月5 日連續跳票後，
    當日成為拒往戶，而被告向告訴人借款係在95年9 月29日，
    顯見早在被告向告訴人借款前，被告業已簽發多張瀚鋐公司
    支票交付他人，且票期在告訴人所持有之瀚鋐公司支票到期
    日前即有13張，總計金額高達0000000 元，則被告向告訴人
    借款時除華南銀行貸款債務外，尚有上開之票據債務等情，
    又自95年9月間起，被告已陸續出售房屋車輛用以兌現95年9
    月底到期之支票，瀚鋐公司當時已完全無資金，顯見被告及
    瀚鋐公司當時顯然處於無資力狀態，被告未告知實情，供告
    訴人評估將來得受清償之風險，豈可以告訴人已徵信過瀚鋐
    公司之票信，進而認告訴人以知悉風險云云。
六、然查(1)承前所述，瀚鋐公司積欠華南銀行之債務如超出該最
    高限額抵押權所擔保之債權額15,000,000元部分，即非該最
    高限額抵押權所擔保之範圍，超出該限額部分之債權，既不
    在擔保範圍內，對告訴人之第二順位抵押權即無影響，是原
    審縱未調查，對原判決亦無影響。(2)依法務部票據信用資訊
    連結作業系統之查詢明細表，瀚鋐公司及其負責人甲○○之
    支票存款帳戶係於95年10月5 日起始有退票之紀錄，顯見在
    被告交付系爭支票與告訴人之時，瀚鋐公司尚無退票之情形
    ，足認被告向告訴人貸借前揭款項時瀚鋐公司之票信良好，
    並未陷於無資力之狀態，自不能因其嗣後因遭客戶倒帳，影
    響公司自身支付能力而無力給付票款，即認其於向告訴人借
    款之時即有詐欺之意圖。又證據之取捨與證據之證明力如何
    ，均屬事實審法院得自由裁量、判斷之職權，茍其此項裁量
    、判斷，並不悖乎通常一般人日常生活經驗之定則或論理法
    則，又於判決內論敘其何以作此判斷之心證理由者，即不得
    任意指摘其為違法。茲原判決已詳敘就卷內證據調查之結果
    ，而為綜合判斷、取捨，認公訴人所提證據均不足證明被告
    有公訴人所指之犯行，其得心證的理由已說明甚詳，且所為
    論斷從形式上觀察，亦難認有違背經驗法則、論理法則，或
    有其他違背法令之情形，自不容任意指為違法。公訴人提起
    上訴，仍執前開情詞而為爭執，並對於原審取捨證據及判斷
    其證明力職權之適法行使，仍持己見為不同之評價，而砌詞
    指摘原判決不當，亦難認有理由，應予以駁回。
據上論斷，應依刑事訴訟法第368條，判決如主文。
本案經檢察官劉斐玲到庭執行職務。
中    華    民    國    97    年    12    月    31    日
                  刑事第十一庭  審判長法  官  張連財
                                      法  官  林明俊
                                      法  官  楊照男
以上正本證明與原本無異。
不得上訴。
                                      書記官  陳秋雄
中    華    民    國    97    年    12    月    31    日


司法院資訊處製作；財團法人民間司法改革基金會備份。
